【裁判字號】    98,訴,3710
【裁判日期】    990129
【裁判案由】    強盜
【裁判全文】
臺灣臺中地方法院刑事判決              98年度訴字第3710號
公訴人    臺灣臺中地方法院檢察署檢察官
被  告    丙○○
指定辯護人  本院公設辯護人  庚○○
上列被告因強盜案件，經檢察官提起公訴（98年度偵字第22322
號），本院判決如下：
    主    文
丙○○犯攜帶兇器強盜罪，處有期徒刑玖年。扣案之未具殺傷力
空氣槍壹枝（槍枝管制編號：0000000000號）及瓦斯鋼
瓶壹個均沒收。
    事    實
一、丙○○前曾於民國88年間，因懲治盜匪條例、偽造文書等案
    件，經臺灣板橋地方法院以88年度少訴字第52號判決分別判
    處有期徒刑8年10月、7月，定應執行刑為有期徒刑9年確定
    ；又於89年間，因懲治盜匪條例，經臺灣新竹地方法院以86
    年度少訴字第5號判決判處有期徒刑5年確定；上開二案經定
    應執行有期徒刑13年確定，嗣上開偽造文書案件經減為有期
    徒刑3月15日，並與上開二懲治盜匪條例案件定應執行刑為
    有期徒刑12年10月確定，甫於98年3月4日假釋出監，現仍於
    假釋期間。詎丙○○仍不知悔改，竟意圖為自己不法之所有
    ，先於98年8月15日22時30分許，因欲至臺中市向不詳人士
    拿毒品施用，隨身攜帶之無殺傷力但客觀上足以對人之生命
    、身體、安全造成威脅，可供兇器使用之空氣槍1枝（槍枝
    管制編號：0000000000號，該空氣槍裝置有瓦斯鋼瓶1個，
    下稱上開空氣槍) ，在桃園縣桃園市○○路○段168號「敏盛
    醫院」前，搭乘乙○○所駕駛之車牌號碼616-NU號營業小客
    車，要求乙○○沿國道一號高速公路搭載其前往臺中市，迨
    於98年8月16日0時30分許，上開營業小客車行經臺中市○○
    區○○路與市○○○路口時，丙○○見該路段地處偏僻、人
    車不多，而認係下手良機，遂持上開空氣槍1枝，對準乙○○之胸口，並恫稱：「這樣是什麼意思你知道吧！」等語，
    至使乙○○不能抗拒，要求乙○○將內含現金新臺幣（下同
    ）6,700元之皮夾及G-PLUS型號手機1支（內含門號0000-000
    000號之SIM卡1張）等財物交付後，並繼而持上開空氣槍喝
    令乙○○下車，並恫嚇乙○○：「是否想試試子彈是否是真
    的」等語，乙○○並心生畏懼而下車，丙○○再自後座攀爬
    至駕駛座，強行奪取車輛供己使用，並駕車逃離現場。乙○○遭強盜後，遂立即請附近大樓之保全人員報警處理，員警
    據報後，即刻通令警網搜尋該部營業小客車下落。嗣於98年
    8月16日凌晨1時許，丙○○駕駛前開營業小客車，欲前往位
    在臺中市○○區○○路與永福路口附近之「南中北海產店」
    購買宵夜，然為掩人耳目，遂先行將該營業小客車停放在臺
    中市○○區○○路與西屯路3段150之20巷路口空地之陰暗處
    ，再步行前往購買宵夜。恰巡邏員警行經該處，發現該部經
    通報搜尋之營業小客車，而通知承辦人員及鑑識人員到場採
    證，並在該車前座查獲作案用上開空氣槍1枝（裝置有瓦斯
    鋼瓶1個）、使用過之口罩1個、膠帶1捲及乙○○遭強盜之
    皮夾1個（內尚有現金3,000元）及手機1支。丙○○購買完
    宵夜欲返回取車時，發覺該車已為警尋得，即不敢現身而在
    停車現場附近徘徊，及至同日1時27分許，適戊○駕駛車牌
    號碼240-XT號營業小客車，行經西屯路與永福路口，而為丙○○攔停乘坐，然經漫無目的之迴繞後，丙○○最終仍要求
    戊○將車駛回臺中市○○區○○路近福雅路路口下車，且在
    下車前向戊○索取名片1紙，謂日後將再度搭乘等語，戊○
    遂在「逢甲聯隊計程車」之名片背面空白處留下自己之「00
    00-000000」號行動電話門號，並將該紙名片交予丙○○收
    受。迄於98年8月18日4時25分許，丙○○由友人丁○○搭載
    ，前往位在臺中市○○區○○路4段151號之「虹星汽車旅館
    」601號室住宿，並於同日5時40分許，以「虹星汽車旅館」
    之市內電話，撥打戊○之上開0000-000 000號電話，並於電
    話中要求戊○代尋小姐，且聲稱自己住在「虹星汽車旅館」
    等語，後旋即掛斷電話。戊○立刻報警告以上情，員警據報
    後遂立即前往「虹星汽車旅館」查緝，而於同日10時50分許
    ，在「虹星汽車旅館」601號室內將逮捕丙○○，並查得「
    逢甲聯隊計程車」名片1紙，因而知悉上情。
二、案經臺中市警察局第六分局報告臺灣臺中地方法院檢察署檢
    察官偵查起訴。
    理    由
一、證據能力部分：
(一)、按現行刑事訴訟法關於「鑑定」之規定，除選任自然人充
      當鑑定人外，另設有囑託機關鑑定制度。依同法第198條
      、第208條之規定，不論鑑定人或鑑定機關、團體，固均
      應由法院、審判長、受命法官或檢察官視具體個案之需要
      而為選任、囑託，並依第206條之規定，提出言詞或書面
      報告，始符合同法第159條第1項所定得作為證據之「法律
      有規定」之情形。否則所為之鑑定，仍屬傳聞證據。然於
      司法警察機關調查中之案件，為因應實務上，或因量大、
      或有急迫之現實需求，併例行性當然有鑑定之必要者，例
      如DNA型別鑑定、毒品之種類與成分、尿液之毒品反應，
      或者槍彈有無殺傷力等鑑定，基於檢察一體原則，得由該
      管檢察長對於轄區內之案件，以事前概括選任鑑定人或囑
      託鑑定機關、團體之方式，俾便轄區內之司法警察官、司
      法警察對於調查中之此類案件，得即時送請先前已選任之
      鑑定人或囑託之鑑定機關、團體實施鑑定，以求時效，業
      經法務部於92年9月1日以法檢字第0920035083號函釋在案
      ( 參見法務部公報第312期)。此種由司法警察官、司法警
      察依檢察官所概括選任之鑑定人或囑託鑑定機關、團體所
      為之鑑定結果，與檢察官選任或囑託為鑑定者，性質上並
      無差異，同具有證據能力。況臺灣高等法院檢察署為因應
      實務之現實需求，早於92年9月9日已以檢文允字第092100
      1203號函，就司法警察機關調查中案件之鑑定事項，列冊
      概括囑託特定之鑑定機關或法人為鑑定人為鑑定，內政部
      刑事警察局亦在概括囑託DNA型別鑑定及槍、彈鑑定機關
      之列。基於檢察一體原則，臺灣高等法院撿察署此項概括
      囑託業已預先踐行刑事訴訟法第208條所規定檢察官囑託
      鑑定機關程序，尤不得以本件改造槍枝係由司法警察機關
      送請鑑定者，即認鑑定結果欠缺證據能力。故本案由臺中
      市警察局第六分局送請內政部警政署刑事警察局所為98年
      8月26日刑醫字第0980114377號鑑驗書及98年9月18日刑鑑
      字第0980121098號鑑驗書1份，雖係受臺中市警察局第六
      分局委託而對扣案之口罩1個及上開空氣槍1枝鑑定所為之
      鑑定意見，惟係屬檢察機關概括授權司法警察（官）送請
      鑑定機關實施鑑定，且本院並審酌該鑑定機關基於其專業
      職能及經驗所為之鑑驗，做成書面紀錄，其信憑性已具相
      當之擔保，復鑑定過程亦核無何違法或不當之情事，揆諸
      前開說明，上開口罩DNA及空氣槍之鑑定書均應具有證據
      能力。
(二)、按被告以外之人於偵查中向檢察官所為之陳述，除顯有不
      可信之情況者外，得為證據，刑事訴訟法第159條之1第2
      項定有明文。蓋因檢察官與法官同為司法官，且檢察官代
      表國家偵查犯罪，依法有訊問被告、證人及鑑定人之權力
      ，且須對被告有利、不利之情形均應注意，況徵諸實務運
      作，檢察官實施刑事偵查程序，亦能恪遵法定程序之要求
      ，不致有違法取證情事且可信度極高，此外，依刑事訴訟
      法第248條第1項前段，於偵查中之被告，就證人所為證言
      本得詰問證人，其詰問權已受保障，此外，縱被告於偵查
      程序中未詰問證人，就得為證據之被告以外之人於偵查中
      向檢察官所為之陳述，其詰問權之欠缺，亦非不得於審判
      中由被告行使以補正，而完足為經合法調查之證據（最高
      法院97年度臺上字第356號判決意旨參照），又刑事訴訟
      法有關傳聞法則及例外規定（第159條至第159條之5），
      於條文係明文規定得為證據者（如第159條之1第1項），
      或條文已明定原則上有證據能力，但當事人不爭執或未抗
      辯其有例外否定證據能力之情形，即無蛇足說明其有證據
      能力之必要。同法第159條之1第2項規定：「被告以外之
      人於偵查中向檢察官所為之陳述，除顯有不可信之情況者
      外，得為證據。」，係明文規定被告以外之人於偵查中向
      檢察官所為之陳述，原則上為法律規定有證據能力之傳聞
      例外，僅於顯有不可信之情況，始例外否定其得為證據…
      ，此項未經被告詰問之被告以外之人於偵查中向檢察官所
      為之陳述，依刑事訴訟法第159條第1項、第159條之1第2
      項之規定，除顯有不可信之例外情況外，原則上為「法律
      規定得為證據」之傳聞例外，依其文義解釋及立法理由之
      說明，並無限縮於檢察官在偵查中訊問證人之程序，應已
      給予被告或其辯護人對該證人行使反對詰問權者，始有證
      據能力之可言。為保障被告之反對詰問權，並與現行法對
      傳聞例外所建構之證據容許範圍求其平衡，證人在偵查中
      雖未經被告之詰問，倘被告於審判中已經對該證人當庭及
      先前之陳述進行詰問，即已賦予被告對該證人詰問之機會
      ，則該證人於偵查中之陳述即屬完足調查之證據，而得作
      為判斷之依據，最高法院97年度臺上字第405號判決意旨
      參照，是被告以外之人前於偵查中已具結而為證述，已受
      真實性及任意性之擔保，故除反對該項供述得具有證據能
      力之一方，已釋明「顯有不可信之情況」之理由外，不宜
      遽指該證人於偵查中之陳述不具證據能力，方符前揭法條
      之立法意旨。查本件證人乙○○、戊○於檢察官偵查中具
      結所為之證述，被告丙○○及其指定辯護人並未提及檢察
      官在偵查時有任何不法取供之情形，是客觀上並無顯不可
      信之情況，且證人乙○○、戊○於本院審理時，已基於證
      人之地位經合法具結，並在賦予被告及其指定辯護人對質
      詰問機會之情形下為證述，故上開證人乙○○、戊○於偵
      查中之證言，已屬完足證查之證據，自具有證據能力。
(三)、本案中關於門號0000000000號行動電話雙向通聯紀錄1份
      、虹星汽車旅館住宿紀錄表1張，分別係屬電信公司、旅
      館各該業務承辦人員於通常業務過程所須製作之紀錄文書
      及證明文書，無顯不可信之情況，依刑事訴訟法第159條
      之4第2款之規定，自得為證據。
(四)、按被告以外之人於審判外之言詞或書面陳述，除法律有規
      定者外，不得作為證據，刑事訴訟法第159條第1項定有明
      文，此即學理上所稱「傳聞證據排除法則」。被告以外之
      人於偵查中向檢察官所為之陳述，除顯有不可信之情況者
      外，得為證據；被告以外之人於審判外之陳述，雖不符同
      法第159條之1至第159條之4之規定，而經當事人於審判程
      序同意作為證據，法院審酌該言詞陳述或書面陳述作成時
      之情況，認為適當者，亦得為證據。當事人、代理人或辯
      護人於法院調查證據時，知有第159條第1項不得為證據之
      情形，而未於言詞辯論終結前聲明異議者，視為有前項之
      同意，亦為同法第159之1第2項及第159條之5所分別明定
      。而鑒於採用傳聞證據排除法則之重要理由之一，係因傳
      聞證據未經當事人之反詰問予以覈實，若當事人願放棄對
      原供述人之反對詰問時，原則上即可承認該傳聞證據之證
      據能力，而揆諸我國刑事訴訟法第159條之5之立法理由，
      除參照前述傳聞證據排除法則之基本法理外，亦參考日本
      刑事訴訟法第326條之立法例，查日本刑事審判實務之運
      作，有關檢察官及被告均同意作為證據之傳聞書面材料或
      陳述，可直接援引該國刑事訴訟法第326條作為傳聞例外
      之法律依據，僅在檢察官與被告不同意之情況下，乃須根
      據其他傳聞例外規定俾以斟酌該等書面材料或陳述是否具
      有證據能力，在當事人間無爭執之案件中，傳聞證據基本
      上均可依據前引規定提出於法院使用。據此，我國刑事訴
      訟法第159條之5之適用應可作同上之解釋，本件證人乙○○、戊○、王庭瑄、A1（秘密證人、真實姓名年籍均詳卷
      ）、己○○、許志銘、丁○○於警詢時所指證之情節，及
      就本案採為判決基礎之刑案現場採證照片、監視器翻拍畫
      面、放大照片、撥打外線電話時間紀錄表畫面、現場勘查
      報告、刑案現場採證照片等文書資料，固為被告以外之人
      在審判外之陳述，均屬傳聞證據，惟被告及其指定辯護人
      就前開審判外之陳述，迄於言詞辯論終結前，對於該等證
      詞之證據能力均未為異議之聲明，而本院審酌彼等陳述作
      成時之情況，核無違法取證及證明力明顯過低而顯有不可
      信之瑕疵及情況，亦認為以之作為證據為適當，故依上開
      規定及說明，前開證人等人之陳述及文書資料自得作為證
      據，合先敘明。
二、訊據被告丙○○對於上揭犯罪事實均坦承不諱（見本院卷頁
    257反），並經證人乙○○、戊○在本院審理時證述綦詳，
    核與證人乙○○、戊○於警詢時、偵訊中證述內容相符（見
    本院卷頁69至75、258、臺灣臺中地方法院檢察署98年度偵
    字第22322號卷頁41至46、49至53、警卷頁14至18、20至22
    反），且據證人王庭瑄、A1、許志銘、丁○○於警詢時證述
    明確（見警卷頁24至25、27至31），且有臺中市警察局第六
    分局刑案現場採證照片36張（見警卷頁42至59）、於98年8
    月15日22時34分至35分許之敏盛醫院之服務台與急診室監視
    器翻拍畫面14張（見警卷頁60至66）、放大照片3張（見臺
    灣臺中地方法院檢察署98年度他字第3989號卷頁61至63）、
    98年8月16日0時47分、48分、51分、52分許之臺中市○○區
    ○○路與安和路口、安和路與福科路口、中港路與永福路口
    、永福路與福順路口、福科路與永福路口之路口監視器翻拍
    照片5張、98年8月16日1時1分至5分許，臺中市○○區○○
    路與西屯路口之路口監視器翻拍畫面4張、西屯路3段永和豆
    漿前之監視錄影器翻拍畫面2張、98年8月16日1時26、27分
    及2時4分許，臺中市○○區○○路與永福路口之路口監視器
    翻拍畫面3張、臺中市○○區○○路與福雅路於98年8月16日
    2時9分許之路口監視器翻拍照片4張（見警卷頁67至68、第3
    989號他卷頁54至60）、門號0000000000號行動電話雙向通
    聯紀錄1份（見警卷頁72至76、本院卷頁116至151）、虹星
    汽車旅館住宿紀錄表1張及601號室撥打外線電話時間紀錄表
    畫面3張（見第3989號他卷頁44至46）、臺中市警察局第六
    分局現場勘查報告1份及刑案現場採證照片36張（見警卷頁
    40至59）等附卷可稽，並有扣案之上開空氣槍1枝及裝置於
    空氣槍之瓦斯鋼瓶1個、口罩1個、「逢甲聯隊計程車」及丙○○名片各1張、膠帶1捲（見警卷頁69、70）可佐。且扣案
    之口罩1個經鑑驗結論認：本案口罩檢出一男性DNA-STR型別
    ，與涉嫌人丙○○DNA型別相符，該型別在臺灣地區中國人
    分布機率預估為4.12乘10之負19次方，此有內政部警政署刑
    事警察局98年8月26日刑醫字第0980114 377號鑑驗書1份可
    按（見警卷頁34至35），是綜上，堪認被告之自白與事實相
    符。又扣案之上開之空氣槍1枝，經送請內政部警政署刑事
    警察局鑑驗結果：送鑑空氣槍1枝（槍枝管制編號000000000
    0號），認係氣體動力式槍枝，以小型高壓氣體鋼瓶內氣體
    為發射動力，經以金屬彈丸測試3次，其中彈丸（直徑6.0mm
    、重量0.88g）最大發射速度為102公尺/秒，計算其動能為4
    .5焦耳，換算其單位面積動能為15焦耳/平方公分，有該局
    98年9月18日刑鑑字第0980121098號鑑驗書1份附卷足憑（見
    第22322號偵卷頁18至20），而依據司法院秘書長81年6月11
    日秘台廳（二）字第06985號函釋示：殺傷力的標準為在最
    具威力的適當距離，以彈丸可穿入人體皮肉層之動能為基準
    ，殺傷力相關數據如下：（一）依日本科學警察之研究結果
    ，彈丸單位面積動能達20焦耳/平方公分，則足以穿入人體皮
    肉層。（二）本局對活豬作射擊測試結果，彈丸單位面積動
    能達24焦耳/平方公分，則足以穿入豬隻皮肉層，是本案被
    告持以違犯加重強盜罪之上開空氣槍1枝並無殺傷力，亦堪
    認定。至被告於本院審理時固陳稱伊於案發當日因藥癮發作
    ，身體不適，本想至醫院服用美沙酮解癮（見本院卷第261
    頁）云云，惟衡諸前揭被告作案時相關狀況，被告當時對現
    實之判斷顯然未脫離常態，此等身心表徵，對被告作案當時
    之精神狀態，應未造成「精神障礙」，自難認被告有「因精
    神障礙至不能辨認其行為違法，或欠缺依其辨認而行為之能
    力」之情事，自無從遽論被告行為當時不能辨認其行為違法
    、或欠缺依其辨認而行為之能力，附此敘明。綜上所述，本
    案事證明確，被告上揭加重強盜之犯行，應堪認定。
三、按刑法第328條第1項所稱之「強暴」，指對人之身體，且足
    以抑制他人抵抗程度之有形力之行使，亦即直接或間接對於
    人之身體施以暴力，壓制被害人之抗拒，至於是否「不能抗
    拒」，除應考量行為人所實施之不法手段是否足以抑制通常
    人之抗拒，使之喪失自由意思外，並應就被害人之年齡、性
    別、性格、體能及當時所處環境等因素，加以客觀之考察，
    以為判別標準（最高法院88年度臺上字第2132號判決可資參
    照）；本件被告持前開上開空氣槍1枝（裝置瓦斯鋼瓶1個）
    對準證人乙○○之胸口，並恫稱要求交付錢財之行為，自足
    以抑制被害人之意思自由，而達不能抗拒之程度。次按刑法
    上所稱之「兇器」，係指具有危險性，可資行兇，使人之身
    體安全發生危險之器具而言，而玩具手槍（不具殺傷力之槍
    枝亦然）無論係金屬槍身或塑膠材質，質地均甚為堅硬，持
    該槍枝敲擊人身，足以造成傷害，自屬兇器；又攜帶兇器竊
    盜、強盜罪，係以行為人攜帶兇器竊盜或強盜為其加重條件
    ，僅於竊盜或強盜時攜帶兇器，即構成加重竊盜或強盜罪名
    ，因立法所規範者為攜帶兇器竊盜或強盜即屬於加重條件，
    尚不以攜帶之初有持以行兇之意圖為限（最高法院94年度臺
    上字第1612號、第3149號判決要旨參照）；查本件被告持以
    違犯上開強盜犯罪之扣案上開空氣槍1枝（裝置瓦斯鋼瓶1個
    ），雖不具殺傷力，惟係金屬製品，質地堅硬，客觀上足以
    對人之生命、身體、安全造成威脅，依上開說明，係屬兇器
    無疑；核被告所為，係犯刑法第330條第1項之攜帶兇器強盜
    罪。爰審酌被告不思以正當方法賺取財物，為圖謀不法之利
    益，竟實施上開加重強盜之犯罪，對證人乙○○造成現金
    6,700元、皮夾1個及手機1支等財物之損害，對社會秩序影
    響亦非輕，且被告前於88年、89年間因懲治盜匪條例、偽造
    文書及懲治盜匪條例等犯行，經定應執行刑為有期徒刑12年
    10月確定，甫於98年3月4日假釋出監，現仍於假釋期間，卻
    於假釋中再犯本案攜帶兇器強盜罪，顯不知警惕，惟念其犯
    罪所得非鉅，及其犯罪之動機、目的、手段、所生危害及犯
    後終能於本院審理時坦承犯行、尚見悔意等一切情狀，量處
    如主文所示之刑，以示懲儆。另扣案之上開空氣槍1支及裝
    置於該空氣槍之瓦斯鋼瓶1個，係供被告前揭強盜取財犯行
    所用之物，且屬被告所有之物，此據被告陳明在卷（見本院
    卷頁260），爰依刑法第38條第1項第2款之規定宣告沒收。
    至於扣案之口罩1個、膠帶1捲、丙○○名片及逢甲聯隊名片
    各1張，雖經被告陳明為其所有，然並非供本件強盜犯罪所
    用之物，爰不予宣告沒收，併此敘明。
據上論斷，應依刑事訴訟法第299條第1項前段，刑法第330條第1
項、第38條第1項第2款，判決如主文。
本案經檢察官甲○○到庭執行職務
中    華    民    國    99    年    1     月    29    日
              刑事第三庭  審判長法  官  周瑞芬
                                法  官  陳思成
                                法  官  楊曉惠
以上正本證明與原本無異。
如不服本判決應於收受判決後10日內向本院提出上訴書狀，並應
敘述具體理由；其未敘述上訴理由者，應於上訴期間屆滿後20日
內向本院補提理由書（均須按他造當事人之人數附繕本）「切勿
逕送上級法院」。
                                書記官  謝明倫
中    華    民    國    99    年    1     月    29    日
附錄論罪科刑法條
刑法第330條
犯強盜罪而有第321條第1項各款情形之一者，處7年以上有期徒
刑。
前項之未遂犯罰之。

司法院資訊處製作；財團法人民間司法改革基金會備份。
